臺灣臺北地方法院民事判決
111年度簡上字第50號
上訴人即附
帶被上訴人  惠群公寓大廈管理維護股份有限公司

法定代理人  黃益遠  
訴訟代理人  邱群傑律師
複  代理人  賴志凱律師
被上訴人即  
附帶上訴人  安和里大溪地庭園社區管理委員會

法定代理人  廖崑勛  
訴訟代理人  陳思邑  
上列當事人間請求給付服務費事件，上訴人對於民國110年10月2
9日本院新店簡易庭110年度店簡字第839號第一審判決提起上訴
，被上訴人並為附帶上訴，本院於111年7月27日言詞辯論終結，
判決如下：
    主  文
上訴及附帶上訴均駁回。
第二審訴訟費用關於上訴部分由上訴人負擔，關於附帶上訴部分
由被上訴人負擔。
    事實及理由
壹、程序方面
    本件被上訴人法定代理人於本院審理中變更為廖崑勛，有管
    理委員會會議記錄、報備函（見本院卷第81至83頁、第111
    至112頁）等件可證，並據其聲明承受訴訟（見本院卷第195
    頁），核無不合，應予准許。
貳、實體方面 
一、上訴人主張：伊與被上訴人訂有大溪地庭園社區管理維護契
    約書（下稱系爭契約），約定自民國109年2月1日下午7時起
    至109年9月30日下午7時止，由伊為安和里大溪地庭園社區
    （下稱系爭社區）提供物業管理服務，每月管理維護業務費
    用（下稱管理服務費）為新臺幣（下同）165,000元，應於
    次月5日支付。嗣被上訴人於109年4月間發生新舊管理委員
    會（下稱管委會）之爭，乃凍結保全及管理服務費，被上訴
    人更於109年5月13日以存證信函（下稱系爭函文）單方預告
    將於同年月31日終止契約，伊知悉後於同年月26日與被上訴
    人協商仍未獲承諾依約付款，遂於同年月31日終止服務，被
    上訴人自應如數給付109年5月份之管理服務費，爰依系爭契
    約第5條第1項約定為請求等語，並聲明：被上訴人應給付伊
    165,000元，及自起訴狀繕本送達翌日起至清償日止，按年
    息3%計算之利息。【惠群保全股份有限公司（下稱惠群保全
    公司）一同起訴請求被上訴人給付保全服務費部分，非本件
    審理範圍，於茲不贅】
二、被上訴人則以：依系爭社區規約（下稱系爭規約）第12條第
    1項第4款第1目規定，伊原主任委員李灝諹於109年2月4日因
    與系爭社區區分所有權人（下稱區權人）離婚而當然解任，
    已為負責提供物業服務之上訴人所知悉，李灝諹於109年5月
    13日代表伊對上訴人發出之系爭函文，不生終止系爭契約之
    效力，上訴人明知此情，仍執意於109年6月1日離場不再提
    供服務，足見系爭契約乃上訴人單方任意終止，依系爭契約
    第13條第1項約定，應賠償伊1個月之管理服務費165,000元
    ，經伊以之抵銷上訴人請求之5月份管理服務費後，伊已無
    欠款等語，資為抗辯。
三、原審判決、兩造上訴聲明：
  ㈠原審為上訴人一部勝訴、一部敗訴之判決，即：⑴被上訴人應
    給付上訴人7,857元，及自110年2月27日起至清償日止，按
    年息3%計算之利息；⑵駁回其餘之訴；⑶依職權及附條件之得
    、免假執行宣告。
  ㈡上訴人就不利己部分提起上訴（見本院卷第366至367頁），
    並為上訴聲明：⒈原判決關於駁回上訴人後開第⒉項之訴部分
    ，及其假執行之聲請，暨該部分訴訟費用負擔之裁判，均廢
    棄。⒉上開廢棄部分，被上訴人應再給付上訴人157,143元，
    及自起訴狀繕本送達翌日起至清償日止，按年息3%計算利息
    。被上訴人答辯聲明：上訴駁回。
  ㈢被上訴人亦就不利己部分提起附帶上訴（見本院卷第367頁）
    ，並為附帶上訴聲明：⒈原判決主文第2項關於命被上訴人給
    付上訴人7,857元本息部分，及其假執行之宣告，暨該部分
    訴訟費用之裁判，均廢棄。⒉上開廢棄部分，上訴人在第一
    審之訴駁回。上訴人則答辯聲明：附帶上訴駁回。
四、本件不爭執之事項（見本院卷第213至214頁，並依上訴審理
    範圍修正或刪減文句）：
  ㈠兩造訂有系爭契約，約定由上訴人於109年2月1日下午7時起
    至109年9月30日下午7時止之期間，為系爭社區提供物業管
    理服務，每月管理服務費165,000元，應於次月5日支付。
  ㈡惠群保全公司與上訴人於109年2月1日至同年5月31日間提供
    保全及物業管理服務，惟均於同年6月1日離場未再提供服務
    。
  ㈢被上訴人迄未給付109年5月1日至31日之5月份管理服務費165
    ,000元；被上訴人已就原審判決命給付之7,857元辦理提存
    。
  ㈣李澔諹於108年以區權人配偶身份，擔任被上訴人之主任委員
    。
五、上訴人主張系爭契約乃被上訴人單方終止，自不得請求其賠
    償1個月之管理服務費，而應如數給付109年5月份之管理服
    務費等情，被上訴人雖不爭執迄未給付該管理服務費，惟以
    前揭情詞拒付。茲就本件爭執之事項及本院之判斷，析述如
    下：
  ㈠系爭契約係被上訴人或上訴人任意終止？被上訴人依系爭契
    約第13條第1項約定向上訴人請求賠償1個月之管理服務費，
    是否有據？
　⒈系爭契約第13條第1項約定：「甲（即被上訴人，下同）、乙
    （即上訴人，下同）雙方於本約有效期間內，得於1個月前
    以書面通知他方後終止，惟提前終止本約之一方應賠償他方
    1個月之服務費用」（見本院卷第78頁）。可知任一方無正
    當理由任意終止系爭契約，即應賠償他方1個月管理服務費
    。
　⒉上訴人主張系爭契約係被上訴人於109年5月13日發函預告於1
    09年5月31日終止云云；被上訴人則辯稱系爭契約乃因上訴
    人於109年5月26日撤哨協調會預告於109年5月31日終止，上
    訴人應賠償其1個月管理服務費。查：
  ⑴「管理委員選任之資格及其限制㈠管理委員選任之資格：主
    任委員、副主任委員、監察委員、財務委員、管理委員，由
    區分所有權人或其配偶或其年滿20歲以上具行為能力之直系
    血親擔任之。…㈣主任委員、副主任委員、監察委員及財務委
    員之消極資格：有下列情事之一者，不得充任主任委員、副
    主任委員、監察委員及財務委員，其已充任者，即當然解任
    。1.任職期間，喪失本條第一項第一款管理委員選任資格者
    。」系爭規約第12條第1項第1款、第4款定有明文（原審卷
    第254-56、254-57頁）；又「主任委員對外代表管理委員
    會，並依管理委員會決議執行公寓大廈管理條例第36條規定
    事項。」系爭規約第13條第1項亦有明定。是被上訴人之主
    任委員如有前所定之消極資格而當然解任時，即不得對外代
    表被上訴人。李澔諹於108年以區權人配偶身份，擔任被上
    訴人之主任委員（如前四㈣所述），惟於109年2月4日與其配
    偶協議離婚，有離婚協議書（見原審卷254-51頁）可稽，且
    為上訴人所不爭，依上規定及說明，李澔諹之主任委員職務
    於斯時即當然解任。嗣被上訴人於109年4月30日召開第20屆
    第1次臨時管理委員會會議，就李澔諹已當然解任，而由副
    主任委員王方谷擔任代理主任委員，另委由總幹事謝乾德公
    告該等事項開會並決議，亦有該次會議紀錄（見原審卷第30
    7頁）可佐，而上訴人於該段期間仍派駐總幹事、行政秘書
    負責社區及管理委員會行政事務等物業管理服務，並依循管
    理委員會會議紀錄辦理事務，並有載有「新任主任委員王芳
    谷先生受任陳思邑、楊千宜處理接任後之相關事宜委任書」
    之交接代辦事項（見原審卷第127頁）可參，且未據上訴人
    爭執之，上訴人對於李澔諹已喪失被上訴人之主任委員身分
    而不得代表被上訴人一事，應知之甚詳。則李澔諹以主任委
    員名義於109年5月13日代表被上訴人所發「本會將於109年5
    月31日19:00終止委託貴公司服務，屆時請貴公司依移交退
    場」之系爭函文，上訴人並無信其有代表權之可言，自不生
    被上訴人以該函文終止系爭契約之效力。
　⑵又兩造就系爭契約履行事宜，於109年5月26日召開協調會議
    ，被上訴人主任委員王方谷告以其因委員人數不足，支出於
    法無據，若惠群保全公司及惠群管理公司（即上訴人）執意
    終止，即視同惡意解約，將提告求償等語，惠群保全公司及
    惠群管理公司（即上訴人）總經理羅超盟則表示若王方谷無
    法承諾按期給付109年5月份管理服務費，將於5月31日撤哨
    ，王方谷回答無法支付後，羅超盟則表示會如期撤哨等語，
    有該次會議記錄（見本院卷第205頁）可佐，足見上訴人已
    於該次會議向被上訴人表達將於109年5月31日撤銷並即終止
    系爭契約之意，此參以惠群保全公司與上訴人僅提供服務至
    109年5月31日為止而於109年6月1日離場（見四、㈡之不爭執
    事項），更足明之。故被上訴人抗辯系爭契約乃上訴人單方
    提前終止等語，應堪憑採。
　⑶雖上訴人主張：撤哨係因被上訴人拒付109年5月份管理服務
    費而同時履行抗辯之暫時中止服務，不生終止效力云云。惟
    依系爭契約第5條第2項約定，管理服務費之給付期限為次月
    5日，顯見上訴人有先提供物業服務之義務，自無從以被上
    訴人拒付109年5月份管理服務費為由而不再提供109年6月1
    日起之物業服務。至上訴人所提臺灣高等法院105年度上易
    字第1269號判決（本院卷第347至359頁），與本件事實不盡
    相同，尚不得比附援引。又依上開109年5月26日會議之錄音
    譯文（見原審卷第254之85頁），可見羅超盟稱：「…所以我
    說我們發的函，是暫時中止委託保全，並沒有說解約…」、
    「…如果今天的會就可以決定說，我是不是可以如期請款？…
    」、「…那我們就在5月底撤哨」等語，足見上訴人前已發函
    被上訴人表示如無法如期請款，將於109年5月31日終止契約
    ，且經該次會議協調未果而確定提前終止契約，此由上訴人
    自109年6月1日起離場，截至系爭契約109年9月30日期滿為
    止，均未再提供服務等情觀之，更徵上訴人確單方提前終止
    系爭契約。上訴人以前詞主張其係同時履行抗辯而暫時中止
    提供服務，並無終止之意云云，自不足採。再者，被上訴人
    於上開協調會後，僅於109年5月30日以存證信函表示上訴人
    及惠群保全公司業於該次會議片面決定解約，並於5日後撤
    哨，故以上訴人依系爭契約第13條應賠償之1個月服務費抵
    銷原應給付之5月份服務費等語，有該存證信函及回執（見
    原審卷第113至121頁）可佐，足見被上訴人亦同意上訴人以
    前揭「方式」為終止，且兩造均未就終止之方式再為爭執，
    上訴人於本院言詞辯論終結前（見本院卷第341頁）始主張
    ：其未以書面方式，故不生終止效力云云，顯不足採。
　⑷因此，系爭契約係由上訴人片面預告於109年5月31日撤離，
    並自109年6月1日未再提供物業服務而於此時終止，依系爭
    契約第13條第1項約定，被上訴人請求上訴人賠償1個月管理
    服務費，自屬有據。　
　㈡被上訴人依系爭契約第13條第1項約定得請求上訴人賠償1個
    月管理服務費之數額若干？上訴人依系爭契約第5條第1項約
    定，請求被上訴人給付109年5月份管理服務費之數額若干？
　⒈系爭契約之任一方無正當理由提前終止，即應依系爭契約第1
    3條第1項約定賠償他方1個月服務費，已如前述，足見是以
    強制債務履行為目的，確保債權效力（即不應任意提前終止
    而應依約履行）之強制罰，該課予賠償1個月服務費約定之
    性質自屬懲罰性違約金，此亦為兩造所是認（見本院卷第36
    9頁）。
　⒉又綜觀系爭契約第5條第1項約定第1、2、5項約定：「甲方
    每月應給付乙方服務費用合計157,143元正，另加計5％營業
    稅7,857元，合計165,000元（如行政院變更營業稅徵收率時
    ，營業稅金額與合計金額配合變更）。前項服務費用，甲
    方應於次月5日前，以下列方式支付予乙方…。甲方未依上
    開付款日期給付乙方現金或即期票據，應加計按照年息5％之
    遲延金付款乙方。」（見本院卷第76頁），被上訴人應於次
    月5日前給付之「服務費用」均未另行扣除營業稅7,857元，
    則系爭契約第13條第1條應賠償之「1個月之服務費用」亦應
    為相同解釋，以符當事人締約時之真意，故前揭違約金之數
    額，應為165,000元，上訴人主張僅157,143元，則不可採。
　⒊另當事人約定契約不履行之懲罰性違約金或損害賠償總額預
    定性過高者，法院固得依民法第252條以職權減至相當之數
    額，惟約定之懲罰性違約金額是否過高，非以債權人所受損
    害為唯一審定標準，尚應參酌債務人違約時之一切情狀斷之
    。查，兩造契約期間僅9月，且上訴人履行之期間業已過半
    （見前四㈠㈡不爭執事項），上訴人因被上訴人之原法定代理
    人發函表示提前終止，新任法定代理人復稱因交接爭議恐無
    法按期給付服務費用等語，因而提前終止，上訴人之提前終
    止尚非毫無緣由，要求其賠償1個月管理服務費，確如上訴
    人所言而有過高之情形。但上訴人依系爭契約既應提供物業
    管理服務，對於公寓大廈管理委員會主任委員之資格及是否
    解任顯具專業判斷能力，於被上訴人因此滋生紛爭時，更應
    本諸專業提供協助，上訴人竟任意終止物業管理服務，造成
    被上訴人無人協助物業管理，上訴人違約情狀則非輕微。審
    酌上開違約及損害等一切情狀，認以酌減至157,143元（即
    免去5%營業稅7857元）為宜，以兼顧兩造之利益。
　⒋再依不爭執事項㈢所述，被上訴人積欠上訴人109年5月份管理
    服務費165,000元，依系爭契約第5條第1項約定，上訴人原
    得請求被上訴人給付，但被上訴人得依系爭契約第13條第1
    項約定請求上訴人賠償157,143元，亦如前述，且經被上訴
    人為抵銷，則上訴人於請求被上訴人給付7,857元（計算式
    ：165,000元－157,143元＝7,857元）管理服務費之範圍內，
    始屬有據。
六、從而，被上訴人依系爭契約第5條第1項之約定，請求上訴人
    給付7,857元，及自起訴狀繕本送達翌日即110年2月27日（
    見原審卷第37頁）起至清償日止，按年息3%計算之利息（民
    法第229條第2項、第203條、第233條第1項規定參照），即
    屬正當，應予准許；逾此範圍之請求，則非有據，應予駁回
    。原審就上開不應准許部分，駁回上訴人之請求及假執行之
    聲請，並就上開應准許部分，為被上訴人敗訴之判決及為假
    執行之宣告，均無不合。兩造就敗訴部分各自提起上訴及附
    帶上訴，分別指摘原判決不利於己之部分為不當，求予廢棄
    改判，均為無理由，應分別駁回其等之上訴與附帶上訴。
七、本件事證已臻明確，兩造其餘之攻擊或防禦方法及所用之證
    據，經本院斟酌後，認為均不足以影響本判決之結果，茲不
    逐一論列，併此敘明。
八、據上論結，本件上訴及附帶上訴均為無理由，依民事訴訟法
    第436條之1第3項、第449條第1項、第78條，判決如主文。
中　　華　　民　　國　　111 　年　　8 　　月　　17　　日
                  民事第六庭  審判長法  官  許純芳
                                    法  官  許柏彥
                                    法　官　劉宇霖　　　
以上正本係照原本作成。
本判決不得上訴。
中　　華　　民　　國　　111 　年　　8 　　月　　17　　日
                                    書記官　洪仕萱